臺灣臺中地方法院刑事判決　　　　　　　　　　 　　 九十一年度訴字第九一五號
　　公　訴　人　臺灣臺中地方法院檢察署檢察官
　　被　　　告　乙○○
　　輔　佐　人
　　即被告之弟　丙○○
右列被告因搶奪案件，經檢察官提起公訴（九十一年度偵字第四二七○號），本院判
決如左：
    主  文
乙○○意圖為自己不法之所有，而搶奪他人之動產，處有期徒刑肆月，如易科罰金，
以參佰元折算壹日。緩刑貳年。
    事  實
一、乙○○先後於民國八十年三月、六月間，分別經行政院衛生署草屯療養院（下稱
    草屯療養院）、財團法人彰化基督教醫院（下稱彰化基督教醫院）診斷患有精神
    分裂症，症狀以妄想為主，包括被害妄想、被控制跟蹤妄想、關係妄想、思想插
    入、外來思想佔據自身大腦、幻聽等，嗣因未接受正規治療，症狀逐漸惡化，影
    響其日常生活之功能表現，社會功能明顯退化，已達精神耗弱之程度。乙○○於
    精神耗弱狀態下，意圖為自己不法之所有，於九十一年二月二十七日晚間十一時
    零五分許，騎乘車牌號碼ＳＳＦ—五九七號輕型機車，至臺中縣烏日鄉○○路○
    段五九三號「萊爾富便利商店」，向店員甲○○佯稱要取回父親所寄放之ＸＯ洋
    酒，隨即趁甲○○不備之際，走進櫃檯，徒手搶奪置於酒櫃上之起瓦士洋酒一瓶
    ，經甲○○制止，表示該瓶並非ＸＯ洋酒，且尚未結帳不得帶走，惟乙○○仍不
    予理會，於搶得該瓶酒後逕自以步行方式離開，並於三分鐘左右後，再度折返現
    場，騎乘前揭機車離去。嗣經甲○○報警處理，於九十一年二月二十八日凌晨零
    時十分許，在臺中縣烏日鄉○○路○段長壽巷六二號住處為警查獲，並在住處外
    垃圾桶內起出已飲用及傾倒完畢之空酒瓶一支。
二、案經臺中縣警察局烏日分局報告臺灣臺中地方法院檢察署檢察官偵查起訴。
    理  由
一、訊據被告乙○○固承認曾於右揭時地，藉口取回父親所寄放之ＸＯ洋酒，而強行
    拿取置於酒櫃上之起瓦士洋酒一瓶等情，惟辯稱：伊當時之想法是伊父親有買酒
    寄放在便利商店，才過去拿，伊因生病，有幻想、幻聽，才會過去拿酒等語。輔
    佐人即被告之弟丙○○則為被告辯稱：被告患有精神分裂症，於行為時係處於心
    神喪失之狀態，此由眾所周知便利商店並不接受客人寄放洋酒，而被告竟藉詞要
    取回父親寄放之ＸＯ洋酒，及被告為警逮捕後，辯稱係要記帳賒欠，與便利商店
    不接受賒欠之情相悖等即可知悉，被告行為時既係處於心神喪失之狀態，其行為
    依法應不罰等語。經查：被告右揭搶奪犯罪事實，業據被告於本院審理時坦承不
    諱（見本院卷第九、十、五五、七一頁），核與證人甲○○於警訊及本院調查時
    證述情節相符（見偵卷第七、八頁，本院卷第三七頁），並有甲○○領回空酒瓶
    一支所出具之贓物認領保管收據一紙及警方拍攝之「萊爾富便利商店」照片三幀
    附卷可稽（見偵卷第一三頁），足見被告自白與事實相符。本件事證明確，被告
    犯行堪以認定。
二、核被告所為，係犯刑法第三百二十五條第一項之搶奪罪。查被告曾先後於八十年
    三月、六月間，分別經草屯療養院、彰化基督教醫院診斷患有精神分裂症，有草
    屯療養院九十一年九月二十五日九一草療精字第四七八八號函所附之精神鑑定報
    告書、彰化基督教醫院診斷書、九十一年五月二十八日（９１）彰基病歷字第九
    一○五○六六號函在卷足按（見本院卷第一七、二○、二一、六一至六四頁）。
    經本院委託草屯療養院鑑定被告行為時之精神狀態，該院認為：綜合被告之個人
    生活史及病史、身體及神經學檢查、實驗室檢查、心理測驗、精神狀態檢查及社
    會功能評估，認定被告之臨床診斷為慢性精神分裂症，其罹患幻聽、妄想多年，
    在犯案當時未接受正規治療已逾年餘，症狀明顯惡化，影響其日常生活之功能表
    現，犯案期間被告經常沉浸在幻聽中並受其影響，而無法區辨現實與妄想間之差
    異，處理較複雜事務之能力已出現明顯困難，社會功能也明顯退化，而認被告受
    精神疾病之影響，其認知思考與一般判斷能力已較常人減弱，其犯案當時之精神
    狀態已達精神耗弱之程度，此有上開精神鑑定報告書附卷可憑。本院併參酌被告
    前往「萊爾富便利商店」藉詞要取回其父親寄放之ＸＯ洋酒，顯與一般人所認知
    便利商店並未接受寄放洋酒之情相悖，且被告搶奪起瓦士洋酒得手後，並未立即
    騎乘機車逃離現場，甚至於步行離開三分鐘左右後，不畏逮捕，再度折返現場，
    足認被告為本件搶奪犯行時，其精神狀態應已達顯較一般人減弱之精神耗弱程度
    ，爰依刑法第十九條第二項規定，減輕其刑。至輔佐人雖謂：被告行為時係處於
    心神喪失之狀態等語；另證人甲○○及證人即臺中縣警察局烏日派出所警員黃旭
    徵於本院調查時，雖均證稱其等與被告對話時，被告之精神狀況正常等語，惟精
    神狀態之鑑定涉及醫療專業，且精神分裂症之患者，精神狀態時好時壞，一般人
    難以單憑其外觀、言談舉止等而察覺異狀。因此，尚難執輔佐人或前揭二位證人
    所言，認定被告行為時係處於心神喪失或精神正常之狀態，併此敘明。爰審酌被
    告犯罪之動機、手段、所生危害等一切情狀，量處如主文所示之刑，並諭知易科
    罰金之折算標準。末查，被告前未曾受有期徒刑以上刑之宣告，有臺灣高等法院
    被告全國前案紀錄表在卷可參（見本院卷第四頁），其因罹患慢性精神分裂症以
    致誤罹刑章，事後坦承犯行，具有悔意，歷此偵審程序及刑之宣告，當知所警惕
    而無再犯之虞，本院綜核各情，認所宣告之刑以暫不執行為適當，併予宣告緩刑
    二年，以啟自新。
據上論斷，應依刑事訴訟法第二百九十九條第一項前段，刑法第三百二十五條第一項
、第十九條第二項、第四十一條第一項前段、第七十四條第一款，罰金罰鍰提高標準
條例第二條，判決如主文。
中      華      民      國      九十一      年    十一    月    十二    日
                                臺灣臺中地方法院刑事第四庭
            審判長法  官  鄭  文  祺
                                          法  官  張  靜  琪
                                          法  官  羅  智  文
右正本證明與原本無異。
如不服本判決，應於判決送達後十日內向本院提出上訴狀，上訴於臺灣高等法院臺中
分院（需附繕本）。
                                          書記官
中      華      民      國      九十一      年    十一    月    十二    日
附錄本案論罪科刑法條
刑法第三百二十五條第一項：
意圖為自己或第三人不法之所有，而搶奪他人之動產者，處六月以上五年以下有期徒
刑。
